臺灣彰化地方法院民事判決　95年度訴字第970號
原　　　　告　寅○○
訴 訟代理 人　黃精良律師
複　代理　人　巳○○
被　　　　告　財政部國有財產局
法 定代理 人　辰○○
訴 訟代理 人　曾平輝
複　代理　人　午○○
被　　　　告　庚○○
訴 訟代理 人　楊振芳律師
被　　　　告　辛○○
　　　　　　　己○○
　　　　　　　丙○○
　　　　　　　戊○○
　　　　　　　乙○○
　　　　　　　丁○○
兼前列七人共
同訴訟代理人　甲○○
被　　　　告　癸○○○
　　　　　　　丑○○
　　　　　　　卯○○
　　　　　　　壬○○○
　　　　　　　子○○
上列當事人間請求分割共有物事件，本院於民國96年6月27日言
詞辯論終結，茲判決如下：
    主      文
如附表一所示土地分割如附圖方案一所示，即各共有人分得土地
編號、面積詳如附表二所示。
兩造應互為補償之金額各如附表三所示。
訴訟費用由兩造按附表二所示比例負擔。
    事實及理由
一、被告癸○○○未於最後言詞辯論期日到場，核無民事訴訟法
    第386條各款所列情形，爰依原告之聲請，由其就被告癸○○○部分一造辯論而為判決。
二、原告主張：
  (一)如附表一所示土地即坐落彰化縣員林鎮○○段597、600地號
    ，及同上鎮○○段1164地號等3筆土地，各共有人姓名、地
    目、面積、使用分區及應有部分各詳如附表一、二所示。
  (二)前開3筆土地坐落於大同路、忠孝街路口，各面臨12公尺寬
    之大同路或忠孝街。其中三條段597地號土地出租予員農黃
    昏市場，供作攤位使用。其中三條段600地號土地亦出租予
    員農黃昏市場，供作停車場使用。其中仁愛段1164地號土地
    則出租予江屋貝瑪餐廳，供作停車場使用。三條段597地號
    及仁愛段1164地號等2筆土地之租金由被告壬○○○、乙○○、丙○○、丁○○、甲○○、己○○、丑○○、辛○○、
    庚○○收取，至於三條段600地號土地之租金則由原告及被
    告子○○、卯○○、癸○○○等人收取。
  (三)原告與被告癸○○○為夫妻關係，願於分割後繼續維持共有
    。至於被告庚○○、辛○○、己○○、丙○○、戊○○、乙○○、丁○○、甲○○等人均屬同房兄弟關係，渠等依應有
    部分折算面積甚少，分割後宜繼續維持共有。
  (四)前開3筆土地並無因物之使用目的不能分割或訂有不分割之
    期限等情形，茲因兩造不能協議分割，爰請求判決分割如附
    圖方案一所示，即各共有人取得土地之編號、面積詳如附表
    二所示，兩造並應分別依照附表三所示條件互相補償等語。
三、被告辯稱：
  (一)被告財政部國有財產局、丑○○、卯○○、子○○、壬○○○部分：
    同意按照原告所提附圖方案一分割，並按照原告所提找補條
    件互相補償。
  (二)被告庚○○、辛○○、己○○、丙○○、戊○○、乙○○、
    丁○○、甲○○部分：
  1.關於三條段600地號及仁愛段1164地號等2筆土地，被告同意
    按照原告所提附圖方案一分割，併依原告所提找補條件互相
    補償。嗣後改稱三條段600地號土地，應依照附圖方案三分
    割。
  2.至於三條段597地號土地若依原告所提附圖方案一分割，被
    告卯○○分得編號A部分面積82平方公尺土地，寬度僅有5.8
    公尺，未達建築法令規定7.1公尺之要求。反觀若依被告等
    人所提附圖方案二分割，各共有人分得土地寬度均達7.1公
    尺，且依附表四找補條件互相補償，較為公平。又依附圖方
    案一分割，其中被告卯○○分得597地號土地編號A路角地部
    分，鑑定單位以該筆土地路線價乘以百分之115，其餘路角
    土地部分及被告所提方案二，鑑定單位均以各該土地路線價
    乘以百分之125，計算標準較為一致，較為公平。
  3.爰請求關於仁愛段1164地號土地，按照原告所提方案一分割
    ，並按原告所提找補條件互相補償，其餘土地則按照附圖方
    案二、三分割，並按照附表四找補條件互相補償等語。
  (三)被告癸○○○未於言詞辯論期日到場，僅具狀表示因與原告
    為夫妻關係，故願於分割後與原告繼續維持共有等語。
四、原告主張前開3筆土地共有人姓名、地目、面積、使用分區
    、應有部分各詳如附表一、二所示，及前開3筆土地並無因
    物之使用目的不能分割或訂有不分割期限等情形，暨兩造未
    能達成分割之協議等情，業據原告提出土地登記謄本、地籍
    圖謄本、戶籍謄本等件為證，且為被告所不爭執，自堪信原
    告此部分之主張為真實。
五、按「各共有人，得隨時請求分割共有物。」、「分割之方法
    ，不能協議決定者，法院得因任何共有人之聲請，命為下列
    之分配：一以原物分配於各共有人‧‧‧」，民法第823 條
    第1項、第824條第2項第1款分別定有明文。經查，前開3筆
    土地之地目雖屬田，但其使用分區係位於員林都市計畫住宅
    區，此有原告所提使用分區證明書附卷可稽，核屬都市計畫
    範圍內土地，自無農業發展條例及耕地分割執行要點等禁止
    分割規定之適用，亦無因物之使用目的不能分割或訂有不分
    割期限等情形，兩造復未能達成分割之協議，業如前述，是
    原告本於共有人之分割請求權，訴請判決分割，核與前開規
    定並無不合，應予准許。
六、次按分割共有物之訴，以原物為分配時，如共有人中，有不
    能按其應有部分受分配者，得以金錢補償之，民法第824條
    第3項定有明文。又按共有物之原物分割，依民法第825條規
    定觀之，係各共有人就存在於共有物全部之應有部分互相移
    轉，使各共有人取得各自分得部分之單獨所有權。是以原物
    分割而應以金錢為補償者，倘分得價值較高及分得價值較低
    之共有人均為多數時，該每一分得價值較高之共有人即應就
    其補償金額對於分得價值較低之共有人全體為補償，並依各
    該短少部分之比例，定其給付金額，方符共有物原物分割為
    共有物應有部分互相移轉之本旨，此觀最高法院85年度台上
    字第2676號判例要旨自明。經查，前開3筆土地坐落於大同
    路、忠孝街路口，各面臨12公尺寬之大同路或忠孝街；其中
    三條段597地號土地出租予員農黃昏市場，供作攤位使用；
    其中三條段600地號土地亦出租予員農黃昏市場，供作停車
    場使用；至於仁愛段1164地號土地則出租予江屋貝瑪餐廳，
    主要供作停車場使用，其上並有鐵架造涼棚及鋼筋混土造建
    物等情，業據本院會同彰化縣員林地政事務所派員履測現場
    屬實，分別製作勘驗筆錄、土地複丈成果圖附卷可參，復有
    原告所查報之使用現況簡圖在卷可考。據此，若按照原告或
    被告甲○○等人所提附圖方案一、二分割結果，兩造各分得
    土地因其位置所臨道路之寬度不一，其價值顯有差別，故各
    共有人分得之土地實際價值，與其所應分配之價值，尚有差
    距，依前開判例要旨，自應依民法第824條第3項之規定，互
    為補償，始符公允。經審酌原告提如附圖方案一，已獲得應
    有部分占絕大部分共有人之同意，其中三條段600地號及仁
    愛段1164地號等2筆土地之分割方案，更已獲得兩造同意（
    被告甲○○等人嗣後反悔，詳如下述）。又被告甲○○等人
    指摘被告卯○○分得三條段597地號土地中編號A部分，將來
    難以建築不公平等語，但被告卯○○並無此顧慮。由此，可
    見被告甲○○等人所提附圖方案二，並未獲得應有部分占絕
    大部分共有人之同意，自無可採。又附圖方案一經送由永業
    不動產估價師事務所依據不動產估價技術規則（即市場比較
    法、成本法、收益法等）估算、執行、製作，並參考路線價
    估價法、地段率遞減法、平均法、預測原則、不動產市場資
    料、各項經營指標，再以最後之評估推定數為土地鑑定之價
    值，其中附圖方案一關於三條段597地號土地編號A路角地部
    分，該不動產估價報告書已敘明，考量其基地面積之個別條
    件及退縮建築之規定，故推定其路角地之使用效益為一般土
    地之百分之115等情，故該鑑定結果認兩造依附圖方案一分
    割，其分割後實際分得之土地價值，相較於分割前應有部分
    價值，確有增減之情形，應以金錢互為補償如附表三所示，
    此情有該事務所出具之不動產估價報告書附卷可參，自屬適
    當可採。本院因認原告所提如附圖方案一，已符合公平適當
    原則，堪予採認，爰依兩造應有部分之比例及其中部分共有
    人分割後保持共有之意願，判決分割如主文第一項所示，並
    諭知兩造間應相互補償之金額如附表三即主文第二項所示。
七、按「攻擊或防禦方法，除別有規定外，應依訴訟進行之程度
    ，於言詞辯論終結前適當時期提出之。當事人意圖延滯訴訟
    ，或因重大過失，逾時始行提出攻擊或防禦方法，有礙訴訟
    之終結者，法院得駁回之。攻擊或防禦方法之意旨不明瞭，
    經命其敘明而不為必要之敘明者，亦同。」，民事訴訟法第
    196條定有明文。經查：被告甲○○等人原同意原告所提附
    圖方案一關於三條段600地號土地之分割方案，但嗣後竟反
    悔，並延至最後言詞辯論期日前即96年6月18日始提出如附
    圖方案三分割圖樣，揆諸前開規定，顯係意圖延滯訴訟，或
    因重大過失，逾時始行提出攻擊或防禦方法，確實有礙訴訟
    之終結，不足採取，併此敘明。
八、本件分割共有物事件，如由敗訴之被告負擔訴訟費用顯失公
    平，爰命勝訴之原告負擔一部分訴訟費用。
九、本件判決之基礎已臻明確，兩造其餘攻擊防禦方法，於判決
    結果不生影響，毋庸一一論列，併此敘明。
十、訴訟費用負擔之依據：民事訴訟法第80條之1、第85條第1項
    但書。
中　　華　　民　　國　　96　　年　　 7　　月　　11　　日
                  民事第一庭    法　    官　陳正禧
上正本證明與原本無異。
如對判決上訴，應於判決送達後20日內向本院提出上訴狀。
                                法院書記官  王宣雄
中　　華　　民　　國　　96　　年　　7 　　月　　12　　日
┌─────────────────────────────────┐
│臺灣彰化地方法院95年度訴字第970號分割共有物事件附表一             │
├──┬─────────────┬──┬────────┬────┤
│編號│地號                      │地目│面積（平方公尺）│使用分區│
├──┼─────────────┼──┼────────┼────┤
│１  │彰化縣員林鎮○○段597地號 │田  │457             │住宅區  │
├──┼─────────────┼──┼────────┼────┤
│２  │同上段600地號             │田  │1,042           │同上    │
├──┼─────────────┼──┼────────┼────┤
│３  │彰化縣員林鎮○○段1164地號│田  │877             │同上    │
└──┴─────────────┴──┴────────┴────┘
┌────────────────────────────────────────────────┐
│臺灣彰化地方法院95年度訴字第970號分割共有物事件附表二                                           │
├──────────┬─────────┬─────────┬────────┬────────┤
│共有人姓名          │三條段597地號土地 │三條段600地號土地 │仁愛段1164地號土│訴訟費用負擔之比│
│                    │應有部分、各共有人│應有部分、各共有人│應有部分、各共有│例（負擔方式）  │
│                    │分得土地編號（面積│分得土地編號（面積│人分得土地編號（│                │
│                    │：平方公尺）      │：平方公尺）      │面積：平方公尺）│                │
├──────────┼─────────┼─────────┼────────┼────────┤
│卯○○              │24624分之4409、   │24624分之4409、   │24624分之4409、 │1000分之180     │
│                    │A(82)             │乙(187)           │C(157)          │                │
├──────────┼─────────┼─────────┼────────┼────────┤
│子○○              │24624分之4409、   │24624分之4409     │24624分之4409   │1000分之180     │
│                    │B(82)             │丙(187)           │D(157)          │                │
├──────────┼─────────┼─────────┼────────┼────────┤
│寅○○、癸○○○    │24624分之4409（應 │24624分之4409（應 │24624分之4409（ │1000分之180（依 │
│                    │有部分依序為24624 │有部分依序為24624 │應有部分依序為  │應有部分之比例共│
│                    │分之441、24624分之│分之441、24624分之│24624分之441、  │同負擔）        │
│                    │3968）、C(82)     │3968）、丁(187)   │24624分之3968） │                │
│                    │                  │                  │、F(157)        │                │
├──────────┼─────────┼─────────┼────────┼────────┤
│辛○○、乙○○、江世│43092分之12229（江│43092分之12229（江│7182分之329（江 │1000分之210（依 │
│凱、丙○○、戊○○、│世達非共有人，其餘│世達非共有人，其餘│佰川非共有人，其│應有部分之比例共│
│庚○○、甲○○、江世│共有人應有部分均為│共有人應有部分均為│餘共有人應有部分│同負擔）        │
│達                  │43092分之1747）、 │43092 分之1747）、│均為7182分之47）│                │
│                    │E(129)            │甲(294)           │、B(40)         │                │
├──────────┼─────────┼─────────┼────────┼────────┤
│壬○○○            │24624分之4409、   │-----             │-----           │1000分之30      │
│                    │D(82)             │                  │                │                │
├──────────┼─────────┼─────────┼────────┼────────┤
│丑○○              │------            │24624分之4409、   │24624分之4409、 │1000分之140     │
│                    │                  │戊(187)           │E(157)          │                │
├──────────┼─────────┼─────────┼────────┼────────┤
│中華民國            │------            │-----             │36936分之8790、 │1000分之80      │
│                    │                  │                  │A(209)          │                │
└──────────┴─────────┴─────────┴────────┴────────┘
